【裁判字號】    92,台上,6431
【裁判日期】    921120
【裁判案由】    偽造文書
【裁判全文】
最高法院刑事判決                              九十二年度台上字第六四三一號
    上訴人  台灣高等法院檢察署檢察官
    被  告  乙○○
            甲○○
    右  一  人
    選任辯護人  郭芳宜律師
右上訴人因被告等偽造文書案件，不服台灣高等法院中華民國九十二年八月十三日第
二審更審判決（九十二年度重上更(三)字第八五號，起訴案號：台灣新竹地方法院檢察
署八十四年度偵字第三一七九、九七０一號），提起上訴，本院判決如左：
    主  文
原判決撤銷，發回台灣高等法院。
    理  由
本件原判決以公訴意旨略稱：被告甲○○係新竹市○○○路二三六號建武機械工業股
份有限公司（以下簡稱建武公司）負責人，與被告即股東乙○○均實際從事公司業務
之經營。於民國（下同）七十七年間，二人邀朱添德為建武公司向台灣中小企業銀行
（以下簡稱台灣企銀）借款之連帶保證人，然迄八十一年間，渠等明知朱添德已表明
不再擔任保證人一職，竟仍基於共同犯意聯絡，並基於概括犯意，偽刻朱添德之印鑑
章，蓋於台灣企銀八十二年十月二十九日、同年十二月三十一日、八十三年四月三十
日之借據，及八十二年十二月三十一日之週轉金貸款契約連帶保證人欄內，再囑該公
司不知情之會計林玉蘭填載各該借款人及連帶保證人姓名資料後持向台灣企銀借款，
足以生損害於朱添德，案經被害人朱添德訴請及檢察官自動檢舉偵辦，因認被告二人
共同連續犯有刑法第二百十六條、第二百十條之行使偽造私文書罪嫌云云。經審理結
果，認被告等犯罪不能證明，因而撤銷第一審不當之科刑判決，改判諭知被告乙○○
、甲○○無罪，固非無見。
惟按證據雖已調查而其內容尚未明瞭者，即與未經調查無異，如遽行判決，仍屬應於
審判期日調查之證據未予調查，其判決當然違背法令。查本件原判決理由記載：「本
院前審（指更二審）經向『台灣企銀』調取如原判決附表（以下同）所示朱添德擔任
前開公司連帶保證人之有關借據、週轉金貸款契約書暨出口押匯總質權書增補條款等
件原本二十五份，均詳如附表所示之有關文書名稱、借款日期、借款金額，蓋用之印
文及署押（包括公訴人起訴之借據三份、週轉金貸款契約書一份列於附表編號十五、
十六、十九及二十三），連同告訴人所提出之真正印章原樣，經送請法務部調查局鑑
定結果，認定編號一至三、十七、十八及二十二所示之甲類印文，與告訴人所提出之
真正印章原樣印文相同，編號四至十、十二、十四至十六、二十、二十一、二十三至
二十五所示之印文，與告訴人所提出之真正印章原樣印文不同，其中編號四至十、十
二、十四至十六、二十一、二十三、二十四之丙類印文同屬一類，編號二十、二十五
乙類印文屬另一類，編號十一、十三、十九等三印文紋線模糊，未予歸類，有該局八
十七年四月二十四日（八七）陸二字第八七０二九一一三號及八十七年六月九日（八
七）陸二字第八七０四０三九０號函各一紙在卷可參」等語。係將鑑定結果分為甲、
乙、丙三款，並認原判決編號十一、十三、十九等三印文列為紋線模糊，不能鑑定歸
類。惟依卷內資料所示，原審前審將上開相關資料送請法務部調查局鑑定結果：甲１
、甲２、甲３、甲、甲、甲等六枚印文與朱添德提出之印章印文相同，至其餘
十九枚印文（即如原判決附表二十五枚減去上述六枚）均與朱添德提出之印章印文不
同，（至乙(三)、乙(四)類印文因印色混濁、紋線模糊不清，難予比對鑑定部分，與本件
無關），僅將鑑定結果分為印文相同及印文不相同兩款，且原判決編號十一、十三、
十九等三印文並無紋線模糊、不能鑑定情形，此有九十一年十二月十三日調科貳字第
０九一００八四八二五０號鑑定通知書可稽（見原審更(二)卷第二四五頁）。則原判決
理由記載，似與卷內所存之證據資料不相適合，實情究何？殊有究明之必要。次查告
訴人於檢察官偵查中，檢察官問：「該約定書中有幾件是你同意借錢？（提示）」時
，雖供述：「8.、8.、2.三件是我同意的」（見偵查卷第二十一頁背面
），然依卷內資料所示，當時偵查卷內僅有借據三張（即告訴人所提出之八十二年十
月二十九日借款四百萬元、八十二年十二月三十一日借款三百萬元及八十三年四月三
十日借款四百萬元），並無如原判決附表所示編號二十四號之八十二年八月十三日借
款二百六十萬元之借據附卷，檢察官訊問告訴人時所提示之借據，似未提示包括上述
原判決編號二十四號之借據，則原判決以「告訴人於偵查中經檢察官提示約定書，並
訊以：『該約定書中有幾件是你同意借錢』？供稱：『八十二年八月十二日、八十二
年八月十三日、八十三年二月十五日，三件是我同意的』……」，遽認定八十二年八
月十三日（即原判決附表編號二十四號所示之借據）係告訴人同意作保蓋章，似嫌速
斷。又該張借據何時提出？告訴人何以承認該紙借據係經其本人同意？均待深入調查
，明白審認。原審遽行判決，亦有依法應調查之證據未予調查之違誤。檢察官上訴意
旨，指摘原判決不當，非無理由，應認原判決仍有撤銷發回更審之原因。
據上論結，應依刑事訴訟法第三百九十七條、第四百零一條，判決如主文。
中      華      民      國    九十二    年     十一     月     二十     日
                              最高法院刑事第十庭
                                  審判長法官  呂  潮  澤
                                        法官  白  文  漳
                                        法官  吳  昆  仁
                                        法官  孫  增  同
                                        法官  劉  介  民
      右正本證明與原本無異
                                              書  記  官
中      華      民      國    九十二    年     十一     月    二十五    日


司法院資訊處製作；財團法人民間司法改革基金會備份。
